【裁判字號】    95,訴,870
【裁判日期】    950921
【裁判案由】    洗錢防制法
【裁判全文】
臺灣士林地方法院刑事判決               95年度訴字第870號
公  訴  人  臺灣士林地方法院檢察署檢察官
被      告  乙○○
上列被告因違反洗錢防制法案件，經檢察官聲請以簡易判決處刑
（95年度偵字第4208、6407號），因本院士林簡易庭認不宜以簡
易判決處刑（95年士金簡字第30號），簽移本院改依通常程序審
理，嗣被告於本院準備程序為有罪之陳述，經本院合議庭裁定改
由受命法官獨任依簡式審判程序審理，並判決如下：
    主  文
乙○○連續幫助連續意圖為自己不法之所有，以詐術使人將本人
之物交付，處有期徒刑伍月，如易科罰金以銀元佰元即新臺幣
玖佰元折算壹日。
    事  實
一、乙○○因缺錢花用，明知申請帳戶使用係輕而易舉之事，一
    般人無故取得他人金融帳戶之行徑常與財產犯罪之需要密切
    相關，而可預見該等不自行申辦帳戶使用，反以高價蒐購他
    人存摺之人，可能係遂行不法所有意圖用以詐騙他人，足以
    幫助他人處理詐欺犯罪所得之情，竟仍不違背其本意，而基
    於幫助他人詐欺取財不確定故意之概括犯意，於民國94年12
    月13日分別在臺北市○○區○○路282 號「合作金庫銀行士
    林分行」申請開設帳號0000000000000 號帳戶及在臺北市○○區○○路4 段116 號「台北富邦銀行劍潭簡易型分行」申
    請開設帳號000000000000號帳戶之存摺及提款卡後，即先於
    94 年12 月13日，在臺北市○○區○○路上，以每本存摺及
    提款卡新臺幣（下同）2,000 元之價格，將其所有台北富邦
    銀行劍潭簡易型分行帳戶、玉山銀行帳戶出售予其在網路上
    結識、姓名年籍不詳、綽號「可樂」成年女子之詐欺集團成
    員；復於94年12月15日，於同一地點，再以每本存摺及提款
    卡2,000 、3,000 元不等之價格，將其所有合作金庫銀行士
    林分行帳戶、郵局帳戶之存摺及提款卡出售予該名綽號「可
    樂」之詐騙集團成員，共計得款9,000 元。嗣該不詳詐欺集
    團成員共同基於為自己不法所有之概括犯意，連續為下列詐
    騙行為：
（一）於94年12月28日下午3 時許，該詐騙集團某成員以電話向
      丙○○詐稱係兆豐金控銀行之員工，可幫忙辦理貸款事宜
      ，並要求至銀行辦理語音約定轉帳，致丙○○陷於錯誤，
      遂依該詐騙集團成員之指示，前往高雄市新興區土地銀行
      中正分行操作語音轉帳，將自己帳戶內存款504,116 元轉
      入乙○○上開合作金庫士林分行帳戶。嗣經丙○○發覺帳
      戶金額短少，始知受騙，隨即報警處理。
（二）於95年1 月3 日下午3 時30分許，該詐騙集團成員以電話
      向甲○○謊稱係泛亞融資人員，可幫忙辦理貸款事宜，使
      甲○○陷於錯誤，於同日在臺北縣新莊市○○路○ 段75號
      台新銀行新莊分行之提款機，將自己所有存款351,333 元
      匯入乙○○前開台北富邦銀行劍潭簡易型分行帳戶。嗣經
      甲○○發覺有異，始知上當。
二、案經臺北市政府警察局士林分局報請臺灣士林地方法院檢察
    署檢察官聲請簡易判決處刑，本院改依通常程序審理。
    理  由
一、上揭犯罪事實，業據被告乙○○於本院審理時坦承不諱，核
    與證人即被害人丙○○、甲○○於警詢時指訴遭受詐騙之情
    節均相吻合。此外，復有台北富邦銀行劍潭簡易型分行95年
    1 月11日北富銀劍簡字第95600003號函及函附之被告乙○○
    開戶資料及對帳單、被告合作金庫銀行士林分行開戶資料及
    交易明細表、被害人甲○○之存摺影本（戶名：高文傑、帳
    號：0000-00-0000000-0 號）及丙○○之存摺影本各1 份等
    附卷可稽，足認被告自白與事實相符。
二、按金融存款帳戶，事關存戶個人財產權益之保障，與存戶之
    印鑑章、提款卡結合，其專屬性、私密性更形提高，除非本
    人或與本人具密切之關係者，難認有何理由可自由流通使用
    該存摺、印章、提款卡，一般人亦均有應妥為保管存摺、印
    鑑章、提款卡，以防止被他人冒用之認識，縱有特殊情況偶
    有將存摺、印鑑章、提款卡交付他人之需，亦必深入瞭解其
    用途後再行提供以使用，恆係吾人日常生活經驗與事理；且
    金融帳戶為個人理財之工具，申請開設金融帳戶並無任何特
    殊之限制，一般民眾皆可以存入最低開戶金額之方式申請開
    戶，一個人可以在不同之金融機構申請多數之存款帳戶使用
    ，並無何困難，此乃眾所週知之事實，則依一般人之社會生
    活經驗，苟見非親非故之人不以自己名義申請開戶，反而以
    出價蒐購或租用之方式向他人蒐集金融機構帳戶供己使用，
    衡情當知悉蒐集金融帳戶者，係將所蒐集之帳戶用於從事財
    產犯罪。況觀諸現今社會上，詐騙者蒐購人頭帳戶，持以作
    為信貸、手機簡訊詐欺之事，常有所聞，出賣或出借帳戶予
    非親非故之人，受讓人係為從事財產犯罪，已屬人盡皆知之
    事。本件被告乙○○明知存摺、提款卡等有關個人財產、身
    分之物品，將淪落於不明人士手中，極易被利用為與財產有
    關之犯罪工具，竟願以不相當之對價，將其存摺等物交付予
    與其於身分上不具密切關係之人，顯然對於該帳戶將作為不
    法使用，有所認知，是雖卷內事證並無積極證據證明被告乙○○知悉實施詐欺者將如何犯罪，而無法於本件認定被告乙○○有實施詐欺犯行之共同犯意聯絡，但被告乙○○既對金
    融帳戶交付他人使用，可能遭持以從事財產犯罪有所認知，
    其有幫助他人犯詐欺罪之不確定犯罪故意甚明，是被告之自
    白堪認屬實。本件事證明確，被告犯行堪予認定，應依法論
    科。
三、按刑法上之幫助犯，係對於犯罪與正犯有共同之認識，而以
    幫助之意思，對於正犯資以助力，而未參與實施犯罪之行為
    者而言（最高法院75年度台上字第1509號、88年度台上字第
    1270號判決亦同此意旨）。是以，如未參與實施犯罪構成要
    件之行為，且係出於幫助之意思提供助力，即屬幫助犯，而
    非共同正犯。本件被告乙○○基於幫助之犯意，先後提供其
    所有銀行存摺、提款卡交予姓名年籍不詳之「可樂」女子，
    再轉交由詐騙集團成員利用被告之幫助，意圖為自己不法所
    有之概括犯意，連續施用詐術使被害人丙○○、甲○○陷於
    錯誤，因而轉帳匯款至被告所提供之上揭帳戶內，是被告乙○○所為係參與詐欺罪構成要件以外之行為，且在無證據證
    明被告係以正犯而非以幫助犯之犯意參與犯罪之情形下，應
    認其所為係幫助犯而非正犯行為。是核被告乙○○所為，係
    犯刑法第30 條 第1 項幫助犯刑法第339 條第1 項詐欺取財
    罪（有關新舊法之比較，詳後述）。
四、聲請人雖於聲請簡易判決處刑書認被告乙○○係犯刑法第30
    條第1 項、洗錢防制法第2 條第1 款、第9 條第1 項洗錢罪
    之幫助犯。然按，洗錢防制法之制定，旨在防止特定重大犯
    罪不法所得之資金或財產，藉由洗錢行為，諸如經由各種金
    融機關或其他交易管道，轉換成為合法來源之資金或財產，
    切斷資金與當初犯罪行為之關連性，隱匿犯罪行為或該資金
    不法來源或本質，使偵查機關無法藉由資金之流向追查犯罪
    行為人，其所保護之法益為國家對特定重大犯罪之追訴及處
    罰。又洗錢行為係指行為人為掩飾或隱匿自己重大犯罪所得
    財物或財產上之利益（洗錢防制法第2 條第1 款），或行為
    人掩飾、收受、搬運、寄藏、故買或牙保他人因重大犯罪所
    得財物或財產上之利益（同法第2 條第2 款）。除利用不知
    情之合法管道（如金融機關）為之外，其他使所得財物或利
    益之來源合法化，或改變該財物或利益之本質，以避免追訴
    處罰之掩飾、藏匿犯特定重大犯罪所得財產或利益之行為均
    屬之。若非先有犯罪所得或利益，再加以掩飾或隱匿，而係
    取得犯罪所得或利益之犯罪手段，或未合法化犯罪所得或利
    益之來源，而能一目了然來源之不法性，即非洗錢防制法所
    規範之對象。經查，本件係以詐騙集團成員，共同利用被告
    乙○○所提供之帳戶，將詐欺所得之款項直接匯入該帳戶，
    該詐騙集團要求被害人將金錢匯入被告所提供之帳戶之行為
    ，本即係該詐欺集團為實施其詐欺行為之犯罪手段，並非於
    取得財物後，另為掩飾、隱匿其詐欺所得之行為，亦非被告
    於該詐騙集團實施詐欺犯罪取得財物後，另由被告為之掩飾
    、隱匿行為，此自被害人丙○○、甲○○於接獲詐騙電話後
    ，直接依指示至ATM （即自動櫃員機）以轉帳方式將金錢匯
    入被告乙○○所提供之帳戶內等情可得而知。且偵查機關得
    藉由被害人將款項匯入被告乙○○所提供之帳戶，一目瞭然
    資金來源之不法性，並得以追查資金之流向，資金與當初犯
    罪行為之關連性並未被切斷，與「掩飾」、「隱匿」之性質
    亦有不符，核與洗錢防制法第2 條規定之洗錢行為構成要件
    有間。況刑法上之常業犯，係以同一犯罪行為之意思反覆為
    之而成立，是行為人須有反覆從事某種行為之主觀意思，並
    以該項行為之所得供作日常生活給養所須之客觀事實表現；
    惟依卷附之資料及證據，僅能證明前述不詳姓名年籍、自稱
    兆豐金控銀行之員工與泛亞融資人員等人，以電話向被害人
    丙○○、甲○○詐騙，使丙○○及甲○○陷於錯誤而匯款至
    被告所提供之前揭帳戶，除此之外，無證據證明另有詐欺犯
    行，亦無其他證據足以證明上開自稱兆豐金控銀行之員工與
    泛亞融資人員等人有恃該行為營生之客觀事實，自難論以常
    業犯，是本件未緝獲之正犯依現存證據，應僅能成立普通詐
    欺罪之連續犯而非常業詐欺罪，故本件未予緝獲之正犯所為
    既非屬洗錢防制法第3 條所稱之重大犯罪（就本案而言，即
    係刑法修正前刑法第340 條之常業詐欺罪），被告自亦不構
    成幫助洗錢之犯行。且刑法第340 條之常業詐欺罪，業於94
    年2 月2 日經修正廢止，並自95年7 月1 日起生效施行；又
    洗錢防制法第3 條第1 項第5 款前段有關刑法第340 條常業
    詐欺罪屬洗錢防制法所規定之「重大犯罪」之規定，亦於95
    年5 月30日經修正廢止，並自95年7 月1 日起生效施行，是
    聲請簡易判決處刑書認被告所為係犯刑法第30條第1 項、洗
    錢防制法第2 條第1 款、第9 條第1 項之幫助洗錢罪嫌，在
    被告上開犯罪後，應已廢止其刑罰而不再適用。惟公訴人於
    蒞庭時已當庭論告將被告所犯罪名變更為幫助刑法第339 條
    第1 項之詐欺取財罪，故本院無庸再變更起訴法條，附此敘
    明。
五、新舊法之適用：
    按被告行為後，刑法於94年2 月2 日修正公布，95年7 月1
    日施行，而刑法施行法亦於95年6 月14日增訂第1 條之1 。
    修正後刑法第2 條第1 項規定：「行為後法律有變更者，適
    用行為時之法律。但行為後之法律有利於行為人者，適用最
    有利於行為人之法律。」，係規範行為後法律變更所生新舊
    法律比較適用之準據法，於新法施行後，應適用修正後刑法
    第2 條第1 項之規定，為「從舊從輕」之比較（此條項規定
    ，僅係新、舊法之比較適用之宣示性指導原則，並非實體刑
    罰法律，自不生行為後法律變更之比較適用問題）。且比較
    時應就罪刑有關之共犯、未遂犯、想像競合犯、牽連犯、連
    續犯、結合犯，以及累犯加重、自首減輕暨其他法定加減原
    因（如身分加減）與加減例等一切情形，綜其全部罪刑之結
    果而為比較（最高法院95年第8 次刑事庭會議決議參照）。
    又比較適用最有利於行為人之法律，應就罪刑有關之一切情
    形，比較其全部之結果，而為一體之適用，不應一部分適用
    新法，一部分適用舊法（最高法院29年上字第964 號判例意
    旨參照）。經查：
（一）幫助犯部分，修正前刑法第30條係規定：「幫助他人犯罪
      者，為從犯。雖他人不知幫助之情者，亦同。從犯之處罰
      ，得按正犯之刑減輕之。」，而修正後之刑法第30條則規
      定：「幫助他人實行犯罪行為者，為幫助犯。雖他人不知
      幫助之情者，亦同。幫助犯之處罰，得按正犯之刑減輕之
      。」，主要係文字用語上之修正，關於刑罰減輕之規定並
      無變更，無關成立幫助犯內容之實質之變更，不屬法律之
      變更，應逕適用修正後之規定，無須比較適用，先予敘明
      。
（二）本件被告幫助犯詐欺罪及詐欺罪之正犯行為後，刑法第56
      條連續犯之規定業經刪除，該不詳詐騙集團成員之數犯罪
      行為，於新法施行後，應予分論併罰。此刪除雖非犯罪構
      成要件之變更，但顯已影響行為人刑罰之法律效果，自屬
      法律有變更，依修正後刑法第2 條第1 項規定，比較新、
      舊法結果，仍應適用較有利於被告及正犯行為時法律即舊
      法論以連續犯。
（三）又按新修正刑法於95年7 月1 日施行之前，刑法分則編有
      關罰金刑之貨幣單位係銀元；且依刑法分則編應處罰金者
      ，應適用罰金罰鍰提高標準條例第1 條之規定。亦即應按
      各該具體條文制定或修正之先後，定其提高之倍數。惟被
      告行為後，刑法施行法增訂第1 條之1 ，於同年6 月14日
      經總統公布，並自同年7 月1 日起施行；該條規定：「中
      華民國94年1 月7 日刑法修正施行後，刑法分則編所定罰
      金之貨幣單位為新臺幣。94年1 月7 日刑法修正時，刑法
      分則編未修正之條文定有罰金者，自94年1 月7 日刑法修
      正施行後，就其所定數額提高為30倍。但72年6 月26日至
      94年1 月7 日新增或修正之條文，就其所定數額提高為3
      倍。」，亦即自95年7 月1 日起，刑法分則編所定罰金之
      貨幣單位，由原來之銀元改為新臺幣；且94年1 月7 日刑
      法修正時，刑法分則編未修正之條文定有罰金者，自95年
      7 月1 日起，有關罰金之數額提高為30倍。本件被告係犯
      刑法第339 條第1 項詐欺取財罪之幫助犯，該罪關於罰金
      刑之處罰，自24年7 月1 日公布施行後，即未再修正，依
      增訂刑法施行法第1 條之1 之規定，其罰金以新臺幣為單
      位，數額應提高30倍，此與修正前之罰金以銀元為單位，
      適用罰金罰鍰提高標準條例之結果應提高10 倍 者，對被
      告而言，並無不利（新臺幣與銀元之比例為1 ：3 ，換算
      結果，亦為30倍），依修正後刑法第2 條第1 項前段之規
      定，自應適用修正前之規定。
（四）被告行為時之舊刑法第33條第5 款規定：「主刑之種類如
      左：五、罰金：1 元以上。」，換算新臺幣後，為新臺幣
      3 元以上。惟被告行為後新刑法第33條第5 款係規定：「
      主刑之種類如下：五、罰金：新臺幣1 千元以上，以百元
      計算之。」，經比較修正前、後關於科處罰金刑之最低刑
      度規定，自應以被告行為時之舊刑法較有利於被告。
（五）被告行為時之舊刑法第41條第1 項前段規定：「犯最重本
      刑為5 年以下有期徒刑以下之刑之罪，而受6 個月以下有
      期徒刑或拘役之宣告，因身體、教育、職業、家庭之關係
      或其他正當事由，執行顯有困難者，得以1 元以上3 元以
      下折算1日 ，易科罰金。」，上開易科罰金折算標準，並
      依被告行為時之罰金罰鍰提高標準條例第2 條前段（現已
      刪除）規定，就其原定數額提高為100 倍折算1 日，則被
      告行為時之易科罰金折算標準，應以銀元100 元以上300
      元以下折算1 日，經折算為新臺幣後，應以新臺幣300 元
      以上900 元以下折算1 日。惟被告行為後之新刑法第41條
      第1 項前段則規定：「犯最重本刑為5 年以下有期徒刑以
      下之刑之罪，而受6 個月以下有期徒刑或拘役之宣告者，
      得以新臺幣1 千元、2 千元或3 千元折算1 日，易科罰金
      。」，比較修正前後之易科罰金折算標準，以適用被告行
      為時之舊刑法規定，並同時引用被告行為時之罰金罰鍰提
      高標準條例第2 條之規定，較有利於被告。
（六）綜合上述各條文修正前、後之比較，揆諸前揭最高法院決
      議及修正後刑法第2 條第1 項規定之「從舊從輕」原則，
      修正後之規定並非較有利於被告，依修正後刑法第2 條第
      1 項前段規定，應整體適用行為時即修正前之刑法相關規
      定。
六、復按連續幫助與幫助連續原屬有別，如基於概括犯意，多次
    幫助他人犯罪，為連續幫助；如以一幫助行為，幫助他人連
    續犯罪，則為幫助連續，就幫助犯言，僅有一次之犯罪行為
    （最高法院86年度台上字第5680號判決可資照），查詐騙集
    團成員持被告之存摺等物，連續對被害人丙○○、甲○○等
    人施以詐術，時間緊接，且觸犯構成要件相同之罪名，為連
    續犯，又被告先後2 次出賣帳戶存摺、提款卡及密碼等物，
    幫助他人犯詐欺取財既罪，時間緊接，且觸犯構成要件相同
    之罪名，顯係基於概括犯意為之，為連續犯，應以一罪論，
    並依修正前刑法56條之規定加重其刑。再其行為僅止於幫助
    ，爰依刑法第30條第2 項之規定，按正犯之刑減輕之，並依
    法先加後減之。爰審酌被告乙○○僅因缺錢花用，為貪圖小
    利即提供其所有之金融帳戶存摺、提款卡予不詳姓名者使用
    ，所為已影響社會正常交易安全，增加被害人尋求救濟之困
    難，並使犯罪之追查趨於複雜，間接助長詐騙財產犯罪之氣
    焰，且被害人受詐騙之金額高達855,449 元，危害社會甚鉅
    ，暨其犯罪動機、目的、手段、生活狀況、智識程度，及犯
    後坦承犯行、表示悔意等一切情狀，量處如主文所示之刑，
    並依95年7 月1 日修正生效前之刑法第41條第1 項前段規定
    諭知易科罰金之折算標準。
據上論斷，依刑事訴訟法第452 條、第273 條之1 第1 項、第29
9 條第1 項前段，刑法第2 條第1 項前段、修正前刑法第56條、
第339 條第1 項、第30條第2 項、第41條第1 項前段，罰金罰鍰
提高標準條例第1 條前段，修正前罰金罰鍰提高標準條例第2 條
，判決如主文。
本案經檢察官邱智宏到庭執行職務。
中    華    民    國    95    年    9     月    21    日
                  刑事第七庭法  官  王俊雄
以上正本證明與原本無異。
如不服本判決應於送達後10日內，向本院提出上訴狀。
                            書記官  許秋莉
中    華    民    國    95    年    9     月    26    日
附錄本判決論罪科刑依據之法條：
中華民國刑法第339 條第1 項
意圖為自己或第三人不法之所有，以詐術使人將本人或第三人之
物交付者，處5 年以下有期徒刑、拘役或科或併科1000元以下罰
金。


司法院資訊處製作；財團法人民間司法改革基金會備份。
